臺灣屏東地方法院民事判決　　　　　　　　96年度訴字第18號
原　　　告　丙○○
　　　　　　乙○○
共　　　同
訴訟代理人　楊水柱律師
複代理人　　孔福平律師
被　　　告　丁○○
　　　　　　甲○○
共　　　同
訴訟代理人　陳世明律師
上列當事人間確認通行權存在事件，本院於民國96年10月29日言
詞辯論終結，判決如下：
    主  文
確認原告丙○○、乙○○就被告丁○○所有，坐落屏東縣內埔鄉
○○段四二七地號土地如附圖所示編號B3部分，面積六點一五平
方公尺之土地有通行權存在；就被告甲○○所有，坐落同段四二
八地號土地如附圖所示編號B2部分，面積四十二點五六平方公尺
之土地有通行權存在。被告並不得為任何阻礙原告丙○○通行之
行為。
原告乙○○其餘之訴駁回。
訴訟費用由被告負擔。
    事實及理由
一、原告起訴主張：原告與訴外人黃永昌、曾雄昌、黃鳳昌及曾
    吉雄所共有之坐落屏東縣內埔鄉○○段449 地號土地（下稱
    復興段449 地號土地），因與公路無適宜之聯絡，而成袋地
    ，現由原告丙○○於該土地上經營「佳家福傢俱行」，原告
    乙○○亦居住於該土地上，渠等平日均經由相鄰之國有地即
    同段430 地號土地及被告丁○○所有之同段427 地號、被告
    甲○○所有之同段428 地號土地（下分稱系爭427 、428 地
    號土地），通行至屏東縣內埔鄉○○路，詎被告2 人近日竟
    拒絕原告通行，並載運磚塊傾倒於渠等所有之系爭土地，阻
    斷原告對外之聯絡，爰依民法第787 、767 條之規定，提起
    本訴。並聲明：(一)確認原告丙○○就被告丁○○所有，坐落
    屏東縣內埔鄉○○段427 地號土地如附圖所示編號B3部分，
    面積6.15平方公尺之土地有通行權存在；就被告甲○○所有
    ，坐落同段428 地號土地如附圖所示編號B2部分，面積42.5
    6 平方公尺之土地有通行權存在。被告2 人並不得為任何阻
    礙原告丙○○通行之行為。(二)確認原告乙○○就被告丁○○
    所有，坐落同上段427 地號土地如附圖所示編號A3部分，面
    積6.42平方公尺之土地有通行權存在；就被告甲○○所有，
    坐落同段428 地號土地如附圖所示編號A2部分，面積0.03平
    方公尺之土地有通行權存在。被告2 人並不得為任何阻礙原
    告乙○○通行之行為。
二、被告則執下列情詞為辯，並聲明：原告之訴駁回。
  (一)原告所有之復興段449 地號土地，舊地號為屏東縣內埔鄉○○○段754-17地號，於民國62年9 月1 日由同段754-3 地號
    土地（新地號為復興段447 地號）分割出來，並於73年4 月
    3 日另分割出同段754-32地號（新地號為復興段448 地號）
    ，85年5 月15日同段754-3 地號土地又分割出同段754-28地
    號（新地號為復興段446 地號）。嗣復興段447 地號土地，
    因買賣而由政府收購，同段448 地號土地則仍屬共有，並無
    政府強制徵收之情事。再者，復興段447 、448 地號土地雖
    編定為機關用地，然主張袋地通行權所通行之土地，並不受
    限於使用分區之編訂，換言之，即不限於編定為道路用地之
    土地，方可對其主張通行權，故如有通行之必要，縱經編訂
    為機關用地，仍須提供道路通行。綜上說明，依民法第789
    條之規定，原告2 人自應通行復興段448 、447 及446 地號
    土地而與附近道路連接。
  (二)如認本件並無民法第789 條之適用（即復興段449 地號土地
    應通行同段447 、448 、452 、453 地號土地與學人路接通
    ），而必須通行被告所有之系爭土地，則考量原告丙○○經
    營傢俱行使用大貨車上下貨物實際所需土地之範圍與必要性
    ，及民法第787 條之規定，被告主張原告僅得通行如附圖一
    所示斜線部分之土地，方為適當。
三、兩造爭執暨不爭執事項：
  (一)不爭執部分：
  1.復興段449 地號土地係原告與訴外人黃永昌、曾雄昌、黃鳳
    昌及曾吉雄所共有，為袋地，現由原告丙○○於該土地上經
    營「佳家福傢俱行」，原告乙○○亦居住於該土地上。
  2.原告與訴外人黃永昌、曾雄昌、黃鳳昌及曾吉雄除共有復興
    段449 地號土地外，另共有同段448 地號土地。而448 地號
    土地現為空地。
  3.原告所有之復興段449 地號土地，舊地號為屏東縣內埔鄉○○○段754-17地號，於62年9 月1 日由同段754-3 地號土地
    （新地號為復興段447 地號）分割出來，並於73年4 月3 日
    另分割出同段754-32地號（新地號為復興段448 地號），85
    年5 月15日同段754-3 地號土地又分割出同段754-28地號（
    新地號為復興段446 地號）。其中447 地號土地現為中華民
    國所有，又該地可通行屏東縣內埔鄉○○路。
  4.系爭427 地號土地，係被告丁○○所有；系爭428 地號土地
    則係被告甲○○所有。
  5.復興段447 地號土地，係由中華民國於62年6 月28日向原共
    有人買賣所得，並於63年5 月21日登記在案。該土地原為國
    防部聯勤總司令部管理，自91年6 月10日改登記由財政部國
    有財產局管理迄今。
  (二)爭執部分：
  1.復興段447 、448 、449 地號土地分割時，是否已有德美路
    外之其他通路接通學人路？
  2.復興段449 地號土地是否係因土地一部讓與或分割，致有不
    通公路之情形，而僅得通行同段448 、447 、446 地號土地
    ？
  3.如不受上開限制，則通行時損害最少之處所及方法為何？
四、就兩造上開爭執事項，本院判斷如下：
  (一)復興段447 、448 、449 地號土地分割時，是否已有德美路
    外之其他通路接通學人路？
  1.按「當事人主張有利於己之事實者，就其事實有舉證之責任
    。」民事訴訟法第277 條本文定有明文。本件原告主張自復
    興段447 、448 、449 地號土地分割前，向來渠等均係通行
    系爭427 、428 地號土地至學人路乙節，既為被告所否認，
    被告並抗辯原告應係通行他筆土地至學人路，則依諸上開規
    定，被告就此有利於己之積極事實，自應負舉證之責任。
  2.查復興段447 地號土地現雖可通行德美路，有如上述，惟德
    美路係於82年拆除地上物，嗣於83年間開通，開通前復興段
    447 、448 、449 地號土地係由學人路通行；又復興段447
    、448 、449 地號土地於61、62年間係通行學人路，依斯時
    之地籍圖所示，該等土地與學人路並未接通等情，分有屏東
    縣內埔鄉公所96年5 月24日屏內鄉建字第0960007748號、同
    年9 月27日屏內鄉建字第0960013135號函可參（分見本院卷
    第117 、211 頁），復有內部政土地測量局96年7 月6 日測
    圖字第0960006411函附之土地重測前地籍圖在卷可憑（見本
    院卷第141 至144 頁），是前揭3 筆土地於分割之前，係與
    公路隔離，須藉由他人之土地始得通行至學人路，殆可認定
    。
  3.復興段447 、448 、449 地號土地於分割之前，雖與公路隔
    離，係藉由他人之土地始得通行至學人路，有如前述，然揆
    諸常情，復興段449 地號土地既鄰近系爭427 、428 地號土
    地，則使用人自無捨此便捷路徑而繞行他處通行學人路之理
    ，此外，被告復未舉證證明原告係藉由被告所有之系爭427
    、428 地號土地以外之何筆土地通行，是揆諸前開規定，自
    難遽為對其有利之認定。從而，被告此部分所辯，尚難採信
    。
  (二)復興段449 地號土地是否係因土地一部讓與或分割，致有不
    通公路之情形，而僅得通行同段448 、447 、446 地號土地
    ？
  1.按「因土地一部之讓與或分割，致有不通公路之土地者，不
    通公路土地之所有人，因至公路，僅得通行受讓人或讓與人
    或他分割人之所有地。」民法第789 條第1 項定有明文。是
    以，若土地與公路無適宜之聯絡，係因土地所有人自己之任
    意行為所致，周圍地所有人自無容忍通行之義務，故僅許土
    地所有人通行受讓人或他分割人之所有地。反面言之，如土
    地本即不通公路，縱於讓與或分割後所讓與或分割之土地因
    故（例如新路開通）得通行公路，因土地所有人並非因自己
    之讓與或分割土地，始致其土地產生不通公路之狀態，顯與
    上開民法第789 條第1 項所定情事不同，自不得禁止土地所
    有人通行周圍地。
  2.原告與訴外人黃永昌、曾雄昌、黃鳳昌及曾吉雄所共有之復
    興段449 地號土地，舊地號為屏東縣內埔鄉○○○段754-17
    地號，係於62年9 月1 日由同段754-3 地號土地（新地號為
    復興段447 地號）分割出來，並於73年4 月3 日另分割出同
    段754-32地號（新地號為復興段448 地號），85年5 月15日
    同段754-3 地號土地又分割出同段754-28地號（新地號為復
    興段446 地號）。而復興段447 地號土地面臨之德美路係於
    82 年 間拆除地上物，83年間始開通；又復興段447 、448
    、44 9地號土地於61、62年間係通行學人路等情，前已述及
    。再復興段449 、448 、447 地號土地並未直接面臨學人路
    ，故若欲到達學人路，則須通過同段其他地號土地之情，亦
    經本院勘驗現場屬實，並製有勘驗測量筆錄及簡圖在卷（見
    本院卷第49頁至51頁）。茲復興段447 （含斯時尚未分割出
    之復興段446 地號土地）、448 、449 地號土地分割時，德
    美路既尚未開通，而唯一供通行之學人路，又非直接面臨，
    被告復未能舉證證明原告有藉由被告所有之系爭427 、428
    地號土地以外之他筆土地通行學人路之情事，則分割前該土
    地整筆即為袋地，足堪認定。
  3.復興段447 、448 、449 地號土地分割前，該土地整筆既為
    袋地，而德美路又係於83年間始開通，則揆諸前揭說明，自
    無不許原告依民法第789 條第1 項之規定請求通行系爭427
    、428 地號土地之理。是被告抗辯依民法第789 條之規定，
    原告應通行復興段448 、447 及446 地號土地以與附近道路
    連接等語，尚無可採。
  (三)如不受上開限制，則通行時損害最少之處所及方法為何？
  1.按「前項情形，有通行權人，應於通行必要範圍內，擇其周
    圍損害最少之處所及方法為之。」民法第787 條第2 項亦有
    明文。鄰地通行權為鄰地所有權之擴張，其目的在解決與公
    路無適宜聯絡之土地通行問題，惟該通行權之範圍，於具備
    必要性程度外，應選擇對周圍地損害最少之處所及方法為之
    ，因此主張通行權時，除應考量必要性、法目的性外，尚需
    慮及比例性原則，即主張袋地通行者所實施之手段，除對周
    圍地所有人而言，應為最小之侵害外，就通行後所增益之土
    地利益及經濟機能亦不得略而不論。
  2.查原告丙○○所有，坐落復興段449 地號土地上之建物，係
    開設「佳家福傢俱行」，此為兩造所不爭執，則依其經營傢
    俱業通常使用之需要，原告須有適宜之通道以供車輛載運傢
    俱貨物經常出入之必要，自堪認定。又一般傢俱體積頗大，
    此為眾所週知之事，故所需用之載運車輛自以大型者為必要
    。而原告載運傢俱通常所需用之貨車，長約10公尺、寬約2.
    5 公尺，如以倒車方式裝卸貨物，該車頭將會突出佔用學人
    路慢車道，有礙交通安全等情，亦有原告提出之照片在卷可
    稽（見本院卷第127 至128 頁、第149 頁）。本院審酌原告
    丙○○通行系爭427 、428 地號土地所需之範圍，除須得供
    載貨車輛正常起卸，且不得妨礙學人路用路人之交通安全；
    復考量系爭427 地號土地，面積為12.57 平方公尺，系爭42
    8 地號土地，面積則為42.59 平方公尺，有土地登記謄本2
    紙在卷可稽（見本院卷第6 、7 頁），面積非大，且系爭2
    筆土地右側均臨學人路，左側則鄰國有之430 地號土地，並
    無法供做建築或較大型之商業使用，是堪認以系爭土地之部
    分供原告丙○○通行，損害並非甚大等情狀，因認原告丙○○主張以其所經營之傢俱行中心門往左右計共10公尺之寬度
    ，通行被告丁○○所有之系爭427 地號土地如附圖所示編號
    B3 部 分，面積6.15平方公尺之土地；通行被告甲○○所有
    系爭428 地號土地如附圖所示編號B2部分，面積42.56 平方
    公尺之土地，即屬正當。又原告丙○○既有權通行如上所述
    之土地，則其請求被告2 人於前開土地不得為任何阻礙其通
    行之行為，亦有理由，應予准許。
  3.次查，原告乙○○所有，坐落復興段449 地號土地上之房屋
    係做為住家使用，為兩造所不爭執，則其自有通行周圍地至
    學人路以通行他處，以利就業、就學之必要。查系爭427 、
    428 地號土地，面積非大，而原告乙○○所有之上開房屋係
    供住家使用，均如上述；又原告乙○○所有之房屋直接毗鄰
    之復興段430 地號土地寬3.27公尺，亦有屏東縣潮州地政事
    務所土地複丈成果圖在卷可稽（見本院卷第181 頁），本院
    斟酌上揭情形，乃認原告乙○○如藉由前開准許原告丙○○
    通行之土地通行至學人路，距離非長，並無任何困難與不便
    ；且縱使原告乙○○有使用一般小客車之必要，因復興段43
    0 地號土地之寬度亦足以容納其駕車通行，不致對原告乙○○之通行方法形成任何阻礙。況且，此種通行方法對系爭42
    7 、428 地號土地之侵害，亦可減至最低。至原告乙○○雖
    主張通行被告丁○○所有之系爭427 地號土地如附圖所示編
    號A3部分，面積6.42平方公尺；及被告甲○○所有之系爭42
    8 地號土地如附圖所示編號A2部分，面積0.03平方公尺之土
    地，惟本院既認原告乙○○應通行被告所有如前所述之土地
    較為允當，則原告乙○○此部分之主張自無足採。進而，原
    告乙○○本於民法第767 條之規定，請求被告不得於被告丁○○所有之系爭427 地號土地如附圖所示編號A3部分，及被
    告甲○○所有之系爭428 地號土地如附圖所示編號A2部分之
    土地，為任何阻礙其通行之行為，即無理由。
  4.至被告雖主張原告應通行如附圖一所示斜線部分之土地，方
    為適當，惟如依此方式通行，原告通過被告甲○○所有之系
    爭428 地號土地所需用之面積雖然較小（僅需1.46平方公尺
    ，有屏東縣潮州地政事務所土地複丈成果圖在卷可稽，見本
    院卷第181 頁），然因原告所有之上開建物，均係面向學人
    路（此有現場照片在卷可稽，見本院卷第72頁正、反面），
    渠等對外之通行，將因此改做長距離之繞行，始得接通學人
    路，明顯不利原告對外之活動。再者，原告丙○○係從事傢
    俱業，前已述及，若依被告主張之此種通行方式，實不利於
    該傢俱行之對外連絡，並將導致貨物之販售與載運之不便，
    而嚴重影響原告丙○○之營業。故被告此種主張，顯然不利
    於復興段449 地號土地之利益及經濟機能。況且，復興段42
    9 、453 地號土地係屬第三人（中華民國）所有，此有各該
    土地異動索引存卷可憑（見本院卷第188 、196 頁），若依
    被告之主張，顯係將法律依鄰地相鄰關係對周圍地所為之限
    制轉嫁至他地，其不當明甚。
五、綜上，原告所有並使用之復興段449 地號土地既係袋地，而
    經本院審酌結果，認被告所提通行方案並不適當，應以如主
    文第1 項所示之通行方法為可採，爰依據民法第787 條、第
    767 條之規定，判決如主文第1 項所示。至原告乙○○就被
    告丁○○所有之系爭427 地號土地如附圖所示編號A3部分之
    土地，及被告甲○○所有之系爭428 地號土地如附圖所示編
    號A2部分之土地，既無通行之權利，則其請求被告於前開部
    分之土地，不得為任何阻礙其通行之行為，即無理由，應予
    駁回。
六、因通行權係基於土地所有權而生，屬所有權之擴張，同時鄰
    地所有權因此負有忍受通行之義務，亦屬其所有權行使之限
    制。是有通行權人通行鄰地，應屬其所有權之行使，此一請
    求權之具體內容，尚須透過法院之裁判使其具體化，此部分
    之裁判，係關於通行範圍及方法之決定，為事實爭執而非法
    律關係爭執之判斷，類似分割共有物之訴中，關於分割方法
    之判斷，兼有實質要件欠缺之形成權性質，故鄰地通行權具
    有物上請求權與形成權之雙重性格。民法第878 條第1 項所
    謂「擇其周圍地損害最少之處所及方法」係屬法院職權之行
    使，自不受當事人聲明之拘束。本件就原告乙○○部分之通
    行方法及範圍，本院所為之判斷雖與原告乙○○之主張不符
    ，惟揆諸上開說明，就此部分，本院尚不得為駁回其訴之諭
    知，附此敘明。
七、本件判決基礎已臻明確，兩造其餘主張、陳述及所提證據，
    核與判決結果無影響，毋庸再予逐一審酌論述，亦此敘明。
八、據上論結，原告之訴為一部有理由、一部無理由，依民事訴
    訟法第79條，判決如主文。
中　　華　　民　　國　　96　　年　　11　　月　　9 　　日
                  民事第一庭  法　官　徐美麗
正本係照原本作成。
如不服本判決，應於收受送達後20日內向本院提出上訴書狀。
中　　華　　民　　國　　96　　年　　11　　月　　9 　　日
                              書記官　曾文玲
